臺灣屏東地方法院刑事判決　　　　　　　 95年度易字第328號
公　訴　人　臺灣屏東地方法院檢察署檢察官
被　　　告　甲○○
　　　　　　　　　　　3號
　　　　　　　　　　（現因另案執行中）
上列被告因侵占案件，經檢察官提起公訴（95年度偵字第3058號
），本院判決如下：
    主  文
甲○○無罪。
    理  由
一、公訴意旨略以：被告甲○○於屏東郵局民生路郵局之帳戶（
    帳號0000000 00000000 號，下稱本件帳戶），於民國91年
    間因不詳原因作為案外人蘇景秋、蘇王彩雲恐嚇匯款之用，
    適有被害人曾阿川所有之16隻鴿子遭竊，蘇景秋、蘇王彩雲
    向曾阿川恐嚇稱：有鴿子在手裡，如要鴿子，將錢匯入甲○
    ○之帳戶內，否則要將鴿子殺死，致曾阿川心生畏懼，依照
    指示於91年5 月31日將新台幣（下同）25,000元匯入甲○○
    之上述帳戶中。警方旋於91年6 月7 日18時許，持搜索票至
    台南縣東山鄉大客村凹子腳42號蘇景秋、蘇王彩雲住處查獲
    ，並於91年6 月10日17時許依上述帳戶資料通知甲○○製作
    筆錄，告知其上述帳戶內之25,000元為贓款，不可領用暫由
    其保管，俟存款簿、提款卡可以提領現金後再交由警方處理
    等語，詎甲○○意圖為自己不法之所有，於91年6 月21日以
    提款卡將其所持有之25,000元侵占入已，加以提領花用，未
    交還警方處理，因認被告涉有刑法第335 條第1 項之普通侵
    占罪嫌云云。
二、
（一）按犯罪事實應依證據認定之，無證據不得認定犯罪事實；
      又不能證明被告犯罪或其行為不罰者，應諭知無罪之判決
    　，刑事訴訟法第154 條第2 項第301 條第1 項分別定有
      明文。次按「犯罪事實應依證據認定之，所謂證據，須適
    　於為被告犯罪事實之證明者，始得採為斷罪資料。」、「
      認定犯罪事實所憑之證據，雖不以直接證據為限，間接證
      據亦包括在內；然而無論直接或間接證據，其為訴訟上之
      證明，須於通常一般之人均不致有所懷疑，而得確信其為
      真實之程度者，始得據為有罪之認定」，又認定不利於被
      告之事實，須依積極證據，苟積極證據不足為不利於被告
      事實之認定時，即應為有利於被告之認定，更不必有何有
      利之證據，最高法院53年臺上字第2750號、76年臺上字第
      4986號、30年上字第816 號判例亦分別著有明文可資參照
      。尚且，刑事訴訟法第161 條已於91年2 月8 日修正公布
      ，其第1 項規定：檢察官就被告犯罪事實，應負舉證責任
      ，並指出證明之方法。因此，檢察官對於起訴之犯罪事實
      ，應負提出證據及說服之實質舉證責任。倘其所提出之證
      據，不足為被告有罪之積極證明，或其指出證明之方法，
      無從說服法院以形成被告有罪之心證，基於無罪推定之原
      則，自應為被告無罪判決之諭知，最高法院92年台上字第
      128 號判例明揭此旨。申言之，刑事訴訟制度受「倘有懷
      疑，則從被告之利益為解釋」、「被告應被推定為無罪」
      原則所支配，故得為訴訟上證明者，無論為直接或間接證
      據，須客觀上於吾人一般社會生活經驗均不致有所懷疑，
      而達於確信之程度者，且除認定被告犯罪之外，無從本於
      同一事證為其他有利於被告之合理推斷，始可以之為不利
      之認定，倘其證明尚未達於確信之程度，而有合理可疑存
      在時，即難據為被告有罪之認定。
（二）再按，意圖為自己或第三人不法之所有，而侵占自己持有
      他人之物者，處5 年以下有期徒刑、拘役或科或併科1,00
      0 元以下罰金，刑法第335 條第1 項定有明文。侵占罪之
    　成立，以擅自處分自己持有之他人所有物，或變易持有之
      意為所有之意，而逕為所有人之行為，為其構成要件，雖
      行為之外形各有不同，要必具有不法所有之意思，方與本
      罪構成之要件相符；是刑法上之侵占罪，以侵占自己持有
      他人之物為前提。準此，侵占罪之成立要件有三：一、主
      觀上必須有為自己或第三人不法所有之意圖；二、客觀上
      必須具備合法持有他人之物之狀態；三、在構成要件之行
      為上，必須為擅自處分自己持有他人所有之物，或變易持
      有之意思為所有之意思而逕為所有人之行為；換言之，必
      行為人基於法令、契約或法律行為以外之「適法」行為如
      無因管理，不當得利等原因而持有「他人之物」，於持有
      狀態繼續中，易持有為所有之意思始可，故如行為人初並
      未適法持有該他人之物，其之取得持有，係基於不法所有
      之原因，如竊盜、詐欺、強盜等，即應逕依各該罪論處，
      無論以侵占罪之餘地。最高法院75年度台上字第1041號、
      84年度台上字第1875號、92年度台上字第1821號、95年度
      台上字第4121號分別著有判決可供參照。故本件公訴人所
      指被告涉犯刑法第335 條第1 項之侵占罪成立前提，必須
      以被侵占之物原為他人所有之物，因有法律或契約上之原
      因在被告合法持有中，其擅自處分或變易持有之意為所有
      之意，而逕為所有人之行為者為限，先予敘明。
三、本件公訴人認被告甲○○涉犯刑法第335 條第1 項之普通侵
    占罪嫌，無非係以被告於本院中曾自承有將上開25,000元提
    領出來，自行花用；被告於91年6 月10日17時許在屏東縣警
    察局里港分局三地門分駐所製作筆錄之際，警員蘇幸德有告
    知伊上開25,000元為贓款，不得自行提領花用；被害人曾阿
    川於警詢中證述因接獲恐嚇電話，遂依照電話指示於91年5
    月31日將25,000元匯入被告郵局帳戶；以及郵局交易明細表
    等作為論據。訊據被告則堅詞否認有何侵占之罪行，並辯稱
    伊提領此25,000元乃警員通知伊所為，伊並無自行花用之意
    圖等語。
四、經查：
（一）案外人蘇景秋、蘇王彩雲向被害人曾阿川恐嚇稱：有鴿子
      在手裡，如要鴿子，將錢匯入被告之本件帳戶內，否則要
      將鴿子殺死，致曾阿川心生畏懼，依照指示於91年5 月31
      日將25,000元匯入被告本件帳戶中。警方旋於91年6 月7
      日18時許，持搜索票至台南縣東山鄉大客村凹子腳42號案
      外人蘇景秋、蘇王彩雲住處查獲，並於91年6 月10日17時
      許依上述帳戶資料通知被告製作筆錄，告知其上述帳戶內
      之25,000元為贓款，不可領用，俟存款簿、提款卡可以提
      領現金後再交由警方處理，詎被告於91年6 月21日以提款
      卡將25,000元領出之事實，業經被告自承，核與被害人曾
      阿川警詢中之證述（見91年度偵字第6046號卷第7 頁91年
      5 月31日警詢筆錄），證人蘇幸德於偵訊中之證述（見94
      年度他字第33號卷第40頁95年3 月15日偵訊筆錄）等語相
      符，並有本件帳戶客戶歷史交易清單1 份附卷得證，堪信
      為真實。
（二）刑法上之侵占罪，係以自己持有「他人之物」為其行為客
      體，業如前述；而不特定物依契約或其他法律行為內容，
      原物之所有權已移轉持有人者，持有人持有該物乃本於行
      使所有權之作用，並非為他人保管原物，嗣後雖未履行返
      還種類品質數量相同物品之義務，亦僅屬民事上責任問題
      ，尚非可以侵占罪論處。本件就被害人曾阿川匯入被告本
      件帳戶之25,000元而言，因金錢屬不特定物，且存款於銀
      行之行為，本屬日常交易上最常見之消費寄託行為，被害
      人曾阿川將25,000元之金額匯入被告本件帳戶之際，該金
      額之所有權即已先行移轉於受寄人即中華郵政股份有限公
      司處，並在被告於91年6 月21日以提款卡提領此25,000元
      之際，受寄人即中華郵政股份有限公司即已盡向寄託人即
      被告返還同種類代替物、品質、數量金錢之義務。故該25
      ,000 元 之金額在被害人曾阿川匯入被告本件帳戶之際，
      是否仍屬於被害人曾阿川所有之物，已有疑義。
（三）再刑法第335 條第1 項之侵占罪成立前提，必須以被侵占
      之物原為他人所有之物，因有法律或契約上之原因在被告
      合法持有中，其擅自處分或變易持有之意為所有之意，而
      逕為所有人之行為者為限，已如前述。經查，被告本件帳
      戶曾因幫助他人遂行詐欺取財犯行，而提供予年籍姓名不
      詳之人，並告以提款卡密碼，供向不特定人詐欺匯款之用
      ，以此方式幫助該人及其所屬之詐欺集團詐欺他人財物，
      業經臺灣屏東地方法院檢察署檢察官以94年度偵續字第5
      號、94年度偵字第4531號聲請簡易判決處刑，再經本院以
      94年度簡字第1423號判處有期徒刑4 月，並經本院95年度
      簡上字第9 號駁回上訴而確定，此有前揭聲請簡易判決處
      刑書及判決各1 份附卷可證。則被告本件帳戶是否乃提供
      與案外人蘇景秋、蘇王彩雲向被害人曾阿川恐嚇取財匯款
      所用，亦有爭議，被告帳戶內此筆25,000元之存款是否因
      有法律或契約上之原因在其合法持有中者，亦未經公訴人
      加以舉證；況查，就被告究係基於何種法律上或契約上合
      法持有他人之物之原因，公訴人亦未能舉證以實其說，依
      前開最高法院判例、判決意旨及本院說明，縱公訴人所指
      之事實為真實，被告行為亦無構成立侵占罪之可能。
（四）此外，復查無其他積極證據足以證明被告確有公訴人所指
      之侵占犯行，揆諸前揭最高法院判例之要旨，被告之犯罪
      自屬不能證明，自應為無罪之判決。
五、據上論斷，應依刑事訴訟法第301 條第1項，判決如主文。
中　　華　　民　　國　　96　　年　　1 　　月　　25　　日
                  刑事第一庭    審判長法  官潘正屏
                                      法  官黃聖涵
                                      法  官羅培毓
以上正本證明與原本無異。
如不服本判決應於收受本判決送達後十日內向本院提出上訴書狀，
其未敘述上訴理由者，並得於提起上訴後十日內向本院補提理由
書狀（均須按他造當事人之人數附繕本）「切勿逕送上級法院」
中　　華　　民　　國　　96　　年　　1 　　月　　25　　日
                                      書記官張儷薾
